
--- 
title: "Análisis de datos metabolómicos del estudio ST003741"
author: "Jorge Ligero López"
date: '02/04/2025'
output:
  pdf_document: default
---

# Tabla de contenidos

- [Resumen](#resumen)
- [Objetivos](#objetivos)
- [Métodos](#métodos)
- [Resultados](#resultados)
- [Discusión](#discusion)
- [Conclusiones](#conclusiones)

# Resumen

Este trabajo explora los datos metabolómicos del estudio ST003741 de la página web de Metabolomics Workbench, centrado en el análisis de eritrocitos humanos en condiciones de infección por *Plasmodium falciparum*. Se utilizan datos obtenidos mediante espectrometría de masas en modos positivo y negativo. A través de técnicas estadísticas y bioinformáticas, como PCA y heatmaps, se identifican patrones metabólicos asociados con la infección y el tratamiento con bilirrubina o DMSO. Los resultados muestran una clara separación entre grupos de tratamiento y condición de infección, sugiriendo posibles mecanismos de resistencia metabólica. Este análisis proporciona una base para futuras investigaciones sobre biomarcadores o rutas implicadas en la malaria.

# Objetivos

- Analizar datos metabolómicos del estudio ST003741.
- Explorar diferencias metabólicas entre eritrocitos infectados y no infectados.
- Evaluar el efecto de tratamientos con bilirrubina y DMSO.
- Aplicar técnicas de análisis exploratorio y multivariante (PCA, heatmap).
- Interpretar los hallazgos en contexto biológico.

# Métodos

## Diferencias entre SummarizedExperiment y ExpressionSet

Ambas clases permiten almacenar datos de expresión junto con metadatos de muestras y variables. Sin embargo, `SummarizedExperiment` es una evolución moderna de `ExpressionSet`, más flexible y ampliamente adoptada en el ecosistema Bioconductor:

- `SummarizedExperiment` permite múltiples matrices de datos (por ejemplo, conteos crudos y normalizados) mediante `assays=list(...)`, mientras que `ExpressionSet` solo una.
- `SummarizedExperiment` usa `DataFrame` del paquete `S4Vectors`, lo que le proporciona una integración más moderna con otras herramientas Bioconductor.
- Acceder a datos es más intuitivo con `SummarizedExperiment`: `assay(se)`, `colData(se)`, `rowData(se)`.
- Está diseñado para facilitar el trabajo con grandes volúmenes de datos y estructuras complejas como RNA-seq, ChIP-seq o metabolómica.

Por estas razones, `SummarizedExperiment` es preferido actualmente para nuevos desarrollos y análisis en bioinformática.

```{r setup, include=FALSE}
library(readr)
library(dplyr)
library(pheatmap)
library(FactoMineR)
library(factoextra)
library(stringr)
library(ggplot2)
library(reshape2)

ruta_base <- "C:/Users/liger/Documents/Libros y apuntes de micro/Máster en bioestadística y bioinformática UOC/Análisis de datos ómicos/PEC1/"

leer_datos <- function(nombre_archivo) {
  archivo <- read_lines(paste0(ruta_base, nombre_archivo))
  tabla_inicio <- which(str_count(archivo, "	") > 5)[1]
  datos_brutos <- archivo[tabla_inicio:length(archivo)]
  tabla <- read_tsv(paste(datos_brutos, collapse = "
"), show_col_types = FALSE)
  if ("Factors" %in% colnames(tabla)) {
    tabla <- tabla %>% select(-Factors)
  }
  tabla_rownames <- make.unique(tabla[[1]])
  rownames(tabla) <- tabla_rownames
  tabla <- tabla[,-1]
  matriz <- t(apply(tabla, 2, as.numeric))
  colnames(matriz) <- rownames(tabla)
  rownames(matriz) <- colnames(tabla)
  return(matriz)
}

extraer_metadata <- function(matriz) {
  muestras <- rownames(matriz)
  condiciones <- str_match(muestras, "(iRBC|RBC).*?(BR|DMSO)")
  df <- data.frame(Sample = muestras,
                   Infection = ifelse(condiciones[,2] == "iRBC", "Infected", "Non-infected"),
                   Treatment = ifelse(condiciones[,3] == "BR", "Bilirubin", "DMSO"),
                   stringsAsFactors = TRUE)
  rownames(df) <- muestras
  df <- df[complete.cases(df), ]
  return(df)
}

graficar_pca_se <- function(se, titulo) {
  matriz <- t(assay(se))
  metadata <- as.data.frame(colData(se))
  matriz <- matriz[, colSums(is.na(matriz)) == 0]
  res_pca <- PCA(matriz, graph = FALSE)
  fviz_pca_ind(res_pca,
               habillage = metadata$Treatment,
               addEllipses = TRUE,
               palette = "jco",
               title = titulo)
}

graficar_heatmap_se <- function(se, titulo) {
  matriz <- t(assay(se))
  metadata <- as.data.frame(colData(se))
  varianzas <- apply(matriz, 2, var, na.rm = TRUE)
  top_vars <- names(sort(varianzas, decreasing = TRUE))[1:5]
  matriz_top <- matriz[, top_vars]
  matriz_top <- na.omit(matriz_top)
  matriz_top_scaled <- t(scale(t(matriz_top)))
  anotacion <- data.frame(Treatment = metadata$Treatment,
                          Infection = metadata$Infection)
  rownames(anotacion) <- rownames(matriz_top)
  pheatmap(matriz_top_scaled,
           annotation_row = anotacion,
           cluster_cols = TRUE,
           main = titulo)
}

analisis_exploratorio_se <- function(se, titulo) {
  datos <- t(assay(se))
  metadata <- as.data.frame(colData(se))
  df <- as.data.frame(datos)
  df$Group <- interaction(metadata$Infection, metadata$Treatment)
  df_melt <- melt(df, id.vars = "Group")
  ggplot(df_melt, aes(x = Group, y = value, fill = Group)) +
    geom_boxplot() +
    facet_wrap(~variable, scales = "free_y") +
    theme_minimal() +
    labs(title = paste("Análisis exploratorio de metabolitos -", titulo), x = "Grupo", y = "Intensidad relativa")
}

matriz_pos <- leer_datos("ST003741_AN006143.txt")
matriz_neg <- leer_datos("ST003741_AN006142.txt")

metadata_pos <- extraer_metadata(matriz_pos)
metadata_neg <- extraer_metadata(matriz_neg)
```
# Crear objetos con SummarizedExperiment

```{r}
if (!requireNamespace("SummarizedExperiment", quietly = TRUE)) {
  install.packages("BiocManager")
  BiocManager::install("SummarizedExperiment")
}
library(SummarizedExperiment)
se_pos <- SummarizedExperiment(
  assays = list(counts = t(matriz_pos[rownames(metadata_pos), , drop = FALSE])),
  colData = metadata_pos,
  rowData = DataFrame(Metabolite = colnames(matriz_pos))
)

se_neg <- SummarizedExperiment(
  assays = list(counts = t(matriz_neg[rownames(metadata_neg), , drop = FALSE])),
  colData = metadata_neg,
  rowData = DataFrame(Metabolite = colnames(matriz_neg))
)
# Visualización de ejemplo
se_pos
assay(se_pos)[1:5, 1:5]
colData(se_pos)
rowData(se_pos)
```


## Fuente y naturaleza de los datos
Los datos provienen del repositorio público [Metabolomics Workbench](https://www.metabolomicsworkbench.org), estudio ST003741. Se utilizaron dos archivos `.txt` correspondientes al modo positivo y negativo del análisis LC-MS:

- ST003741_AN006143.txt (modo positivo)
- ST003741_AN006142.txt (modo negativo)

## Procesamiento y herramientas

- Lectura de datos con `readr`
- Limpieza y transformación de datos en matrices numéricas
- Extracción de metadatos desde los nombres de muestra
- Creación de objetos `SummarizedExperiment` para combinar datos y metadatos
- PCA con `FactoMineR` y `factoextra`
- Visualización mediante `ggplot2` y `pheatmap`
- Análisis exploratorio por grupos con `ggplot2`

## Flujo general de análisis

Todo el análisis se ha realizado empleando objetos `SummarizedExperiment`, lo que garantiza una integración eficiente de datos y metadatos, y facilita la exploración, visualización y análisis estadístico.

1. Carga y limpieza de archivos `.txt` crudos del Metabolomics Workbench
2. Extracción de metadatos (Infection, Treatment) desde nombres de muestra
3. Construcción de objetos `SummarizedExperiment` (modo positivo y negativo)
4. Exploración de metabolitos con mayor variabilidad
5. Análisis multivariante (PCA) y generación de heatmaps
6. Interpretación visual de agrupamientos por condición y tratamiento

# Resultados

## PCA modo positivo

```{r pca-positivo, echo=FALSE}
graficar_pca_se(se_pos, "PCA - Modo positivo (SE)")
```
El PCA en modo positivo muestra una clara separación entre muestras infectadas tratadas con bilirrubina y DMSO. Esta diferenciación sugiere que el tratamiento afecta significativamente al perfil metabólico de las células infectadas.

## Heatmap modo positivo
```{r heatmap-positivo, echo=FALSE}
graficar_heatmap_se(se_pos, "Heatmap - Modo positivo (SE)")
```
Los metabolitos más variables reflejan diferencias marcadas entre grupos, con ciertos compuestos más expresados en condiciones de bilirrubina.

## PCA modo negativo
```{r pca-negativo, echo=FALSE}
graficar_pca_se(se_neg, "PCA - Modo negativo (SE)")
```

Aunque menos definido que el modo positivo, el PCA negativo aún distingue parcialmente los tratamientos, confirmando diferencias consistentes.

## Heatmap modo negativo

```{r heatmap-negativo, echo=FALSE}
graficar_heatmap_se(se_neg, "Heatmap - Modo negativo (SE)")
```
Los metabolitos destacados apuntan a rutas implicadas en estrés oxidativo y metabolismo energético.

## Análisis exploratorio

```{r exploratorio-positivo, echo=FALSE}
analisis_exploratorio_se(se_pos, "Modo positivo (SE)")
```

```{r exploratorio-negativo, echo=FALSE}
analisis_exploratorio_se(se_neg, "Modo negativo (SE)")
```


# Discusión

Este análisis revela diferencias claras en el perfil metabolómico inducidas por la infección por *P. falciparum* y el tratamiento con bilirrubina. La separación observada en PCA y heatmaps valida la relevancia biológica del tratamiento. Sin embargo, el tamaño limitado de muestra y la posible presencia de ruidos técnicos puede que representen limitaciones en el estudio.

# Conclusiones

El estudio demuestra que la metabolómica puede detectar diferencias entre condiciones de infección y tratamientos. La Bilirrubina parece inducir un cambio metabólico detectado en eritrocitos infectados, posiblemente asociado a mecanismos de resistencia. El uso conjunto de modos positivo y negativo mejora la robustez del análisis y permite una visión más completa del perfil metabolómico.

# Referencias

https://github.com/ligero999/ST003741-analysis
